ACORDAO-COMPLETO-2557002

ACÓRDÃO 10412/2022 ATA 42/2022 - PRIMEIRA CÂMARA

VISTOS, relatados e discutidos estes autos que tratam de tomada de contas especial instaurada pelo Fundo Nacional de Saúde (FNS/MS) , em razão da impugnação parcial de despesas dos recursos repassados por meio do Sistema Único de Saúde/SUS ao Município de Riachão do Poço/PB, em 2012,
ACORDAM os Ministros do Tribunal de Contas da União, reunidos em sessão da Primeira Câmara, ante as razões expostas pelo Relator, em:
9.1. julgar irregulares as contas do Município de Riachão do Poço/PB, com fundamento nos arts. 1º, I, e 16, III, alíneas "b" e "c", c/c os arts. 19 e 23, III, da Lei 8.443/1992; 
9.2. condenar o aludido município ao pagamento das quantias abaixo indicadas, com a incidência dos devidos encargos legais, calculados a partir da data correspondente até a do efetivo recolhimento, na forma da legislação em vigor:
	VALOR ORIGINAL DO DÉBITO (R$) 
	DATA DE OCORRÊNCIA

	1.801,65
	11/1/2012

	6.000,00
	16/1/2012

	6.465,82
	24/2/2012

	26.000,00
	2/3/2012

	9.680,31
	12/3/2012

	4.101,27
	21/3/2012

	9.680,31
	3/4/2012

	3.000,00
	4/4/2012

	9.998,51
	11/4/2012

	20.000,00
	12/4/2012

	3.362,02
	18/4/2012

	10.000,00
	3/5/2012

	1.156,32
	30/5/2012

9.3. fixar o prazo de 15 (quinze) dias, a contar da data da notificação, para que o município comprove, perante o Tribunal, o recolhimento das referidas quantias aos cofres do Fundo Municipal de Saúde, nos termos do art. 23, inciso III, alínea "a", da Lei 8.443/1992 c/c o art. 214, inciso III, alínea "a", do Regimento Interno do TCU (RI/TCU) ;
9.4. autorizar a cobrança judicial da dívida, caso não atendida a notificação, nos termos do art. 28, inciso II, da Lei 8.443/1992;
9.5. dar ciência desta decisão à Prefeitura e à Câmara Municipal de Riachão do Poço/PB e ao Fundo Nacional de Saúde (FNS/MS) ; e
9.6. encaminhar cópia desta deliberação ao Procurador-Chefe da Procuradoria da República no Estado da Paraíba, nos termos do art. 16, § 3º, da Lei 8.443/1992 c/c o art. 209, § 7º, do Regimento Interno do TCU, para adoção das medidas que entender cabíveis.

Tomada de contas especial instaurada pelo Fundo Nacional de Saúde (FNS/MS), em razão da impugnação parcial de despesas dos recursos repassados por meio do Sistema Único de Saúde/SUS à Prefeitura Municipal de Riachão do Poço/PB, em 2012. Continuidade do processo para o julgamento das contas do município.

Primeira Câmara

Fundo Nacional de Saúde (FNS/MS) e Município de Riachão do Poço/PB.

3.Responsáveis: Maria Auxiliadora Dias do Rêgo (XXX.237.344-XX) e Município de Riachão do Poço/PB (01.612.366/0001-84).

13.1. Ministros presentes: Walton Alencar Rodrigues (Presidente), Benjamin Zymler (Relator) e Vital do Rêgo.
13.2. Ministro-Substituto convocado: Weder de Oliveira.
13.3. Ministro-Substituto presente: Augusto Sherman Cavalcanti.

BENJAMIN ZYMLER

Cuidam os autos de tomada de contas especial instaurada pelo Fundo Nacional de Saúde (FNS/MS) , em razão da impugnação parcial de despesas dos recursos repassados por meio do Sistema Único de Saúde/SUS à Prefeitura Municipal de Riachão do Poço/PB, em 2012.
2.	Por meio de auditoria efetivada pelo Departamento Nacional de Auditoria do SUS (Denasus) , de 15/10/2012 a 19/10/2012, foram constatados pagamentos indevidos de despesas no valor de R$ 220.057,35 relativos aos Blocos de Atenção Básica - PAB Fixo e Variável e de Assistência Farmacêutica - Componente Básico de Assistência Farmacêutica. 
3.	Tendo em vista a não regularização das impropriedades, após a notificação da Sra. Maria Auxiliadora Dias do Rêgo, à época Prefeita de Riachão do Poço/PB, o FNS instaurou processo de tomada de contas especial e, ao final, atribuiu responsabilidade pelo débito à referida gestora.
4.	Submetidos os autos a esta Corte de Contas, autorizei a realização de citação e audiência da aludida responsável, pelas seguintes ocorrências:
4.1. 	Citação: "Transferência de recursos oriundos do Fundo Nacional de Saúde para o pagamento de fornecedores sem a existência de comprovação documental, conforme apurado pela auditoria do Denasus (constatação 231010 do Relatório de Auditoria do Denasus nº 12.276) ";
4.2.	Audiência: "Constatação 230997: Certificado de regularidade da farmácia do centro de saúde do município com validade expirada (peça 3, p. 20) ; Constatação 230998: Medicamentos de controle especial dispensados em laboratório de análises clínicas (peça 3, p. 20) ; Constatação 230999: Baixa oferta de métodos contraceptivos (peça 3, p. 21) ; Constatação 231001: Unidades básicas de saúde do município sem identificação visual (peça 3, p. 21) ; Constatação 230993: Falta de infraestrutura adequada ao funcionamento das equipes de saúde da família (peça 3, p. 22) ; Constatação 231003: Unidade de Jacarequara sem funcionamento (peça 3, p. 23) ; Constatação 230996: Não realização de coleta de material para o exame de citologia oncótica (peça 3, p. 24) ; e Constatação 230787: Descumprimento de carga horária de quarenta horas semanais nos meses de janeiro a maio de 2012 pelos médicos e dentistas (peça 3, p. 24-25) ."
5.	A então denominada Secex/SE analisou as respostas encaminhadas pela Sra. Maria Auxiliadora Dias do Rêgo e propôs o acolhimento parcial das alegações de defesa e o acatamento integral das razões de justificativa.
6.	Em relação à utilização indevida dos valores dos recursos do Fundo Municipal de Saúde, o auditor encarregado da instrução entendeu que houve desvio de finalidade/objeto, razão pela qual propôs a citação do município e a realização de nova audiência à Sra. Maria Auxiliadora Dias do Rêgo, nos seguintes termos, acatados por mim em novo despacho:
a)	Citação: "Uso de recursos oriundos do Fundo Nacional de Saúde para pagamentos em desvio de objeto/finalidade, conforme apurado pela auditoria do Denasus (constatação 231010 do Relatório de Auditoria do Denasus nº 12.276) "; e
b)	Audiência: "Pagamentos de recursos oriundos do Fundo Nacional de Saúde em desvio de objeto/finalidade, conforme apurado pela auditoria do Denasus (constatação 231010 do Relatório de Auditoria do Denasus nº 12.276) ".
7.	Diante das respostas apresentadas e dos elementos acostados aos autos, o Tribunal decidiu, por meio do Acórdão 5440/2020-TCU-Primeira Câmara: 
a)	acatar parcialmente as alegações de defesa e as razões de justificativa apresentadas pela Sra. Maria Auxiliadora Dias do Rêgo com relação à citação e à audiência de que trata o item 4 supra, sem aplicação de débito e multa (subitem 9.1) ;
b)	rejeitar as razões de justificativa apresentadas pela responsável em face da audiência de que trata o item 6, letra "b", retro  (subitem 9.2) ; 
c)	julgar irregulares as contas da Sra. Maria Auxiliadora Dias do Rêgo e aplicar-lhe a multa de R$ 30.000,00, com fulcro no art. 58, incisos I e II, da Lei 8.443/1992 (subitens 9.3 e 9.4) ; e
d)	fixar novo e improrrogável prazo de 15 dias, a contar da notificação, para que o Município de Riachão do Poço/PB comprovasse o recolhimento das quantias especificadas aos cofres do Fundo Municipal de Saúde (subitem 9.8) .
7.	Irresignados com esta deliberação, o Município de Riachão do Poço/PB e a Sra. Maria Auxiliadora Dias do Rêgo ingressaram com embargos de declaração, os quais foram conhecidos e rejeitados, nos termos do Acórdão 7979/2020-TCU-Primeira Câmara.
8.	Ainda insatisfeitos, os responsáveis interpuseram recurso de reconsideração, os quais foram apreciados por meio do Acórdão 8413/2021-TCU-Primeira Câmara, com a seguinte parte dispositiva:
"a) 	não conhecer do recurso de reconsideração interposto pela Prefeitura Municipal de Riachão do Poço/PB, por inexistência de interesse recursal;
b) 	receber os documentos apresentados como elementos complementares de defesa;
c) 	sobrestar o exame do recurso interposto por Maria Auxiliadora Dias do Rêgo até que haja o exaurimento da fase originária do processo;
d) 	encaminhar cópia desta decisão, acompanhada da instrução da unidade técnica, ao recorrente e aos órgãos/entidades interessados; e
e) 	remeter os autos ao relator a quo, para prosseguimento do feito, tendo em vista o item 9.8 do Acórdão 5440/2020-TCU-Primeira Câmara."
9.	Nesse contexto, o auditor da SecexTCE elaborou a instrução de mérito transcrita parcialmente a seguir com os ajustes de forma que entendi pertinentes:
"ANÁLISE DOS PRESSUPOSTOS DE PROCEDIBILIDADE DA IN/TCU 71/2012
Verificação de Eventual Prejuízo ao Contraditório e Ampla Defesa
14.	Verifica-se que não houve o transcurso de mais de dez anos desde o fato gerador sem que tenha havido a notificação do responsável pela autoridade administrativa federal competente (art. 6º, inciso II, c/c art. 19, da IN/TCU 71/2012, modificada pela IN/TCU 76/2016) , uma vez que os recursos foram transferidos em 2012, conforme tabela no item 6, da presente instrução.
Valor de Constituição da TCE
15.	Observa-se que o valor atualizado do débito apurado (sem juros) , em 1º/1/2017, é superior a R$ 100.000,00, na forma estabelecida conforme os arts. 6º, inciso I, e 19, da IN/TCU 71/2012, modificada pela IN/TCU 76/2016	. 		A tomada de contas especial está, assim, devidamente constituída e em condição de ser instruída.
VERIFICAÇÃO DA EXISTÊNCIA DE OUTROS DÉBITOS
16.	Em atenção ao comando contido no item 9.4, do Acórdão 1772/2017-TCU-Plenário, da relatoria do Exmo. Ministro-Substituto Augusto Sherman Cavalcanti, e em atendimento ao disposto no art. 6º, § 1º, da Instrução Normativa TCU 71/2012, informa-se que não foram localizados outros processos em tramitação no Tribunal, nos quais pudessem ser constatada a existência de outros débitos imputáveis aos responsáveis arroladas nestes autos.
Esgotamento da via administrativa do Ministério da Saúde para ressarcimento do dano
17.	Preliminarmente, oportuno consignar que, nos termos dos arts. 3º e 4º, da Instrução Normativa TCU 71/2012, art. 23, § 1º, do Decreto 7.827/2012, que regulamenta a Lei Complementar 141/2012, e item 9.3.5.2, do Acórdão 1072/2017-TCU-Plenário (Relator Min. Bruno Dantas) , foram esgotadas, na via administrativa interna do Fundo Nacional de Saúde (FNS/MS) , as medidas para ressarcimento do dano, consoante informações assentes no item VI, do Relatório do Tomador de Contas (peça 2, p. 33) , mas sem que tenha havido o saneamento das irregularidades.
EXAME TÉCNICO
Dos elementos anexados aos autos de forma complementar à defesa (peças 108 a 117) :
18.	Conforme mencionado anteriormente, na presente instrução, o município de Riachão do Poço/PB encaminhou documentos que formaram as peças 108 a 117, sendo que a peça 108 contém os argumentos colocados sob a tentativa de Recurso de Reconsideração, conhecido, mas não provido, consoante despacho ministerial (peça 148) , que, em suma, menciona:
'15. Após a análise da defesa apresentada, a unidade técnica listou os seguintes débitos ocorridos na conta específica do PAB, em desvio de finalidade, os quais foram catalogados a partir de documentos enviados pela própria ex-prefeita:
a) R$ 1.801,65 - transferência bancária da conta PMPAB para a conta do FPM, visando o pagamento de folha de pessoal/encargos;
b) R$ 6.000,00 - transferência bancária da conta PMPAB para a conta do FPM, visando o pagamento de parte do INSS patronal do mês de dezembro, retido no repasse do FPM de janeiro de 2012;
c) R$ 6.465,82 - transferência bancária da conta PMPAB II para o pagamento de parte do INSS patronal, competência 1/2012, Folhas de pessoal PACS I e II e PSF I e II;
d) R$ 26.000,00 - transferência bancária da conta PMPAB II para a conta do FPM, visando o pagamento de parte das Folhas de pessoal PACS I e II e PSF I e II;
e) R$ 9.680,31 - transferência bancária da conta PMPAB II para a conta do FPM, visando o pagamento de parte do INSS patronal, competência 2/2012, Folhas de pessoal PACS I e II e PSF I e II;
Uso de recursos oriundos do Fundo Nacional de Saúde para pagamentos em desvio de objeto/finalidade, conforme apurado pela auditoria do Denasus (constatação 231010 do Relatório de Auditoria do Denasus nº 12.276) ;
f) R$ 4.101,27 - transferências bancárias da conta PMPAB II, visando o pagamento de consignações dos servidores municipais junto à Caixa Econômica Federal (R$ 3.892.77) e o SINDACSACEN (R$ 208,50) ;
g) R$ 9.680,31 - pagamento de parte do INSS patronal da folha de pessoal de fevereiro/2012;
h) R$ 3.000,00 - transferência para a conta Arrecadação, visando o pagamento de parte do INSS patronal da folha de pessoal de março/2012;
i) R$ 9.998,51 - transferência para a conta do FPM, visando o pagamento de parte do INSS patronal da folha de pessoal de abril/2012;
 j) R$ 20.000,00 - transferência para a conta do FPM, visando o pagamento de parte da folha de pessoal de abril/2012;
l) R$ 3.362,02 - transferência bancária da conta PMAB II visando o pagamento de consignações dos servidores municipais junto à Caixa Econômica Federal;
m) R$ 2.100,00 - transferência para a conta do FMS, visando o pagamento de despesas da saúde;
n) R$ 10.000,00 - transferência para a conta do FPM, visando o pagamento de parte da folha de pessoal de abril/2012; e
o) R$ 1.156,32 - transferências bancárias da conta PMPAB II, visando o pagamento de consignações dos servidores municipais junto à Caixa Econômica Federal (R$ 1.041,70) e o SINDACSACEN (R$ 114,62) .'
18.1.	           A defesa asseriu que, desde logo, assinala-se que o débito constante na letra "m" foi considerado regular, conforme se observa do item 17, do Acórdão 5440/2020 (peça 33) , razão pela qual sobre ele não será necessária reanálise. No que diz respeito às letras "b", "c", "e", "g", "h" e "i", os débitos estão relacionados com a compensação do INSS, referente à parte patronal e segurado de cada folha de pagamento, quando o valor é retido na conta do FPM, e não discrimina a qual fonte de recurso pertence. Dessa forma, faz-se necessária a devida compensação dos valores, para que haja a regular indicação da fonte de recurso no qual pertence o saldo retido pelo INSS.
18.2.	          No que diz respeito às letras "f", "l" e "o", os débitos estão relacionados com os valores dos consignados das folhas de pagamento retidos na fonte, quando do adimplemento dos programas da área da saúde, os quais são depositados na conta do FPM, para posterior repasse às instituições credoras. Quantos às letras "a", "d", "j" e "n", os débitos estão relacionados com as transferências da conta do PAB (183451-5) para a conta do FPM (11124-4) , para fazer face ao pagamento da folha dos servidores dos programas da área da saúde. A fim de complementar a comprovação de tal situação, seguem, em anexo, documentação oriunda do Sistema SAGRES, do Tribunal de Contas do Estado da Paraíba e do município de Riachão do Poço/PB.
18.3.	          Assim, o defendente entende que a análise da documentação complementar ora anexada, em conjunto com os documentos que já estão encartados aos presentes autos (peça 16) , seguramente concluirá pela absoluta regularidade das contas, consignando-se que as despesas comprovadas devem ser consideradas como de custeio das ações e serviços de atenção básica à saúde, em respeito ao art. 3º, caput, e § 1º, da Portaria MS 3.925/1998, sendo as ditas despesas destinadas ao custeio (i) da saúde da família, (ii) dos agentes comunitários de saúde, (iii) da saúde bucal, (iv)  da manutenção das atividades de atenção básica à saúde, todas relacionadas com a área da saúde, permitindo-se concluir que não há o que se cogitar do alegado desvio de finalidade/objeto, tornandose insubsistentes tanto a sanção de multa aplicada à Prefeita, como o recolhimento imposto ao município recorrente.
Análise:
Novos elementos de defesa apresentadas pelo município de Riachão do Poço/PB (peça 108) :
19.	Os documentos e argumentos apresentados acima não trazem nenhum elemento noviço que nos permita acatar os argumentos apresentados, uma vez que se tratam de 'mais do mesmo' daquilo que já fora analisado na instrução assentada na peça 28, dos autos, corroborados pelos Despachos assentados nas peças 29 e 30, da Unidade Técnica, e 31, do Ministério Público junto ao TCU, além do próprio Acórdão abaixo transcrito (peça 32) :
'9.1. acatar parcialmente as alegações de defesa e as razões de justificativa apresentadas pela Sra. Maria Auxiliadora Dias do Rêgo com relação à citação e à audiência de que trata o item 4 do voto condutor desta deliberação, sem aplicação de débito e multa;
9.2. rejeitar as razões de justificativa apresentadas pela responsável em face da audiência de que trata o item 6, letra "b", do voto condutor desta deliberação;
9.3. julgar irregulares, com fundamento nos arts. 1º, I, e 16, III, "b", da Lei 8.443/1992, c/c os arts. 19, parágrafo único, e 23, III, da mesma lei, e com arts. 1º, I, e 209, I, 210, parágrafo segundo, e 214, III, do RI/TCU, as contas da Sra. Maria Auxiliadora Dias do Rêgo;
9.4. aplicar à responsável a multa de R$ 30.000,00, com fulcro no art. 58, incisos I e II, da Lei 8.443/1992;
9.5. fixar o prazo de 15 (quinze) dias, a contar da data da notificação, para que a responsável comprove, perante o Tribunal, o recolhimento da referida quantia aos cofres do Tesouro Nacional, atualizada monetariamente desde a data do presente acórdão até a do efetivo recolhimento, se for paga após o vencimento, nos termos do art. 23, inciso III, alínea "a", da Lei 8.443/1992 c/c o art. 214, inciso III, alínea "a", do Regimento Interno do TCU (RI/TCU) ;
9.6. autorizar a cobrança judicial da dívida, caso não atendida a notificação, nos termos do art. 28, inciso II, da Lei 8.443/1992;
9.7. autorizar, desde já, caso venha a ser solicitado, o parcelamento da dívida em até 36 (trinta e seis) parcelas mensais, nos termos do art. 217 do RI/TCU, com a incidência sobre cada parcela dos devidos encargos legais até o efetivo pagamento, esclarecendo que a falta de pagamento de qualquer parcela importará no vencimento antecipado do saldo devedor (§ 2º do art. 217 do RI/TCU) ;
9.8. com fundamento no art. 12, §§ 1º e 2º, da Lei 8.443/1992 e no art. 202, §§ 2º e 3º, do Regimento Interno do TCU, fixar novo e improrrogável prazo de 15 dias, a contar da notificação, para que o Município de Riachão do Poço/PB comprove o recolhimento das quantias abaixo discriminadas aos cofres do Fundo Municipal de Saúde, atualizadas monetariamente a partir das respectivas datas até o dia da efetiva quitação do débito, na forma da legislação em vigor;'
19.1.	A defesa asseverou exatamente como fez anteriormente, em que o argumento utilizado pela auditoria deste Tribunal para concluir pela ocorrência do alegado "desvio de finalidade/desvio de objeto" está no fato de que ditas despesas, em tese, não poderiam ser consideradas como de custeio das ações e serviços do Piso de Atenção Básica (Fixo e Variável) , pois não teriam sido efetuadas nos moldes dos regulamentos do reportado programa, e que, segundo o seu entendimento, diversamente do que foi consignado pelo referido órgão técnico, as despesas comprovadas pela exgestora podem sim ser consideradas como de custeio das ações e serviços de atenção básica à saúde, na forma como definidas no art. 3º, caput, e § 1º, da Portaria MS 3.925/1998, verbis:
'PORTARIA N° 3.925, DE 13 DE NOVEMBRO DE 1998:
O Ministro de Estado da Saúde, no uso de suas atribuições e Considerando as disposições da Lei n. 8.080, de 19.09.90, o Art. 5º da Lei n° 8.142, de 28.12.90, o Art. 1º do Decreto n° 1.232, de 30.08.94, e a Portaria GM/MS n° 2203, de 05.11.96, Considerando a necessidade de estabelecer orientação aos gestores municipais do Sistema Único de Saúde quanto à organização do sistema municipal de saúde no que diz respeito às ações de atenção básica, e Considerando a pactuação dos gestores das três esferas de governo, resolve:
 Art. 1° Aprovar o Manual para Organização da Atenção Básica no Sistema Único de Saúde, constante do Anexo I desta portaria.
Art. 2º Os recursos do Piso da Atenção Básica - PAB repassados do Fundo Nacional de Saúde diretamente aos Fundos Municipais de Saúde deverão estar identificados nos orçamentos municipais como receita de transferências intergovernamentais provenientes da esfera federal, vinculada diretamente ao Fundo Municipal de Saúde.
Art. 3º Os recursos referidos no artigo anterior poderão ser utilizados para cobertura de quaisquer categorias de despesas constantes dos Planos Municipais de Saúde e das Programações Anuais, aprovadas na Lei de Orçamento dos Municípios ou em Créditos Adicionais específicos, observada a legislação pertinente.
§ 1º Os recursos mencionados destinam-se exclusivamente à execução de ações e serviços de atenção básica à saúde definidos no Manual para Organização da Atenção Básica, no Anexo I desta portaria.
§ 2º Esses recursos não poderão ser utilizados como fonte substitutiva dos recursos próprios atualmente aplicados em saúde pelos Municípios.'
19.2.	Já o Anexo I da mencionada portaria, no tópico que trata da aplicação dos recursos financeiros, assenta o seguinte:
'3. Aplicação Dos Recursos Financeiros - Como Utilizar os Recursos Do PAB
Os recursos transferidos da União para Estados, Municípios e Distrito Federal, como também os provenientes de faturamento de serviços produzidos pelas Unidades Assistenciais Públicas, deverão ser identificados nos Fundos Estaduais e Municipais de Saúde como receita operacional proveniente da esfera federal e utilizados na execução de ações de saúde previstas em seus respectivos Planos de Saúde.
Os recursos financeiros do PAB deverão ser utilizados apenas em despesas de custeio e capital relacionadas entre as responsabilidades definidas para a gestão da atenção básica e coerentes com as diretrizes do Plano Municipal de Saúde, que é a base das atividades e programações desse nível de direção do SUS, inclusive dos programas especiais, para os quais podem ser firmados convênios com entidades filantrópicas, sendo vedada a transferência de recursos para o financiamento de ações não previstas no Plano, e de acordo com as seguintes orientações:
Todas as despesas de custeio da Atenção Básica podem ser realizadas com recursos do PAB, excluindo:
1- pagamento de servidores inativos; pagamento de gratificação de função de cargos comissionados, exceto aqueles diretamente ligados às unidades de atenção básica;
2 - pagamento de assessorias/consultorias prestadas por servidor público, quando pertencente ao quadro permanente dos próprios municípios; transferência de recursos na forma de contribuições, auxílios ou subvenções a instituições privadas, inclusive as filantrópicas.'
19.3.	           Assim, a responsável menciona que, com maior atenção aos termos dos reportados regulamentos, percebe-se que as despesas comprovadas pela gestora municipal não estão enquadradas nas exceções previstas no item 3, do Anexo I, da Portaria MS 3.925/1998, guardando, pois, perfeita pertinência com o custeio das ações e serviços que compõem o Bloco de Atenção Básica à Saúde, e que, a rigor, as ditas despesas se destinaram ao custeio (i) da Saúde da Família ("serviços prestados por médico nas Unidades de Saúde" e "folha de pagamento de equipes da Saúde"  PSF e encargos dela decorrentes) ; (ii) dos Agentes Comunitários de Saúde ("folha de pagamento de equipes da Saúde" - PACS e encargos dela decorrentes) ; (iii) da Saúde Bucal ("aquisição de material odontológico") ; (iv) da manutenção das atividades de atenção básica à saúde ("serviços de lanternagem e pintura da ambulância" e "serviços gráfico de impressão de diversas fichas, controles e documentos", tais como receituários, destinados às equipes de saúde) .
19.4.             Cabe não deixar olvidar que, no documento de defesa inicialmente assentado à peça 16, a então gestora apresentou vários comprovantes de despesas em que houve a transferência de recursos da conta específica do PAB para uma conta do Fundo de Participação do Município, que englobava o pagamento de despesas do município em que nada se relacionavam às finalidades do Programa de Atenção Básica, restando comprovado que tais gastos ocorreram ou em desvio de finalidade ou em desvio de objeto.
19.4.1.	Nos termos da doutrina, há desvio de objeto 'quando o convenente executa ações outras que não aquelas previstas no termo de convênio, respeitando, contudo, a área para a qual os recursos se destinavam', sendo que é necessário, para configurar tal desvio, que os recursos sejam empregados em objeto distinto daquele assentado no termo de convênio, sem que o novo objeto filie-se a outra área de atuação do poder público, porque, a aplicação dos recursos em área diversa da pactuada, caracteriza desvio de finalidade.
19.5.	            In casu, a Jurisprudência Sistematizada do TCU é uníssona no sentido de que, em se tratando de débito decorrente de desvio de objeto ou finalidade de recursos do Sistema Único de Saúde, transferidos fundo a fundo aos estados, municípios e ao Distrito Federal, cabe, ao ente federado, a obrigação de recompor, com recursos próprios, os valores gastos indevidamente, atualizados monetariamente, ao fundo de saúde do ente beneficiário do repasse da União (art. 27, inciso I, da LC 141/2012) , podendo, ainda, haver a responsabilização solidária do agente público causador da irregularidade e a sua apenação com multa. Esse o entendimento firmado, pelo TCU, no item 3.2.2, do Acórdão 1072/2017-TCU-Plenário, rel. Ministro Bruno Dantas.
19.5.	          O art. 27, inciso I, da Lei Complementar 141/2012, determina que, no caso de desvio de objeto envolvendo os recursos previstos no art. 198, § 3º, inciso II, da CF/1988, os órgãos de controle devem adotar as providências legais no sentido de determinar a imediata devolução dos referidos recursos ao fundo de saúde do ente da federação beneficiário, devidamente atualizados por índice oficial adotado pelo ente transferidor, visando ao cumprimento do objeto do repasse.
19.6.	           No caso tratado aqui nos autos, uma parte da despesa foi realizada em desvio de objeto, enquanto outra, em desvio de finalidade, esta, em relação à realização de transferências bancárias para outras contas do município, onde não se pode aferir o nexo de causalidade entre as despesas ditas como realizadas e os recursos transferidos. Destarte, entende-se que os recursos em desvio de finalidade devem ser devolvidos ao Fundo Municipal de Saúde, enquanto as despesas realizadas em desvio de objeto, não haveria a necessidade de devolução, considerando o entendimento mais recentes, contido no Acórdão 1391/2019-TCU-Plenário.
19.6.1.	        Destarte, no que se referem às despesas em desvio de finalidade, maiormente em razão de transferências bancárias para outras contas do município, sem que se possa aferir o nexo de causalidade, o município deve efetuar a devolução dos valores constantes no Acórdão que decidiu pela fixação de novo e improrrogável prazo para recolhimento, pelo município.
19.7.	Considerando que não foram apresentados novos elementos de defesa que pudessem afastar totalmente as ocorrências que deram ensejo à citação, propõe-se, de imediato, rejeitá-las, bem como propor o julgamento pela irregularidade das contas do município, considerando que não houve recolhimento do débito, pelo município de Riachão do Poço/PB, aos cofres do Fundo Nacional de Saúde, restando apenas propor o mérito das contas do responsável ente público, nos termos do item 9.8, do Acórdão 5440/2020-TCU-Primeira Câmara. Destarte, cumpridas as etapas processuais, desde logo se propõe o julgamento pela irregularidade das contas, além da condenação em débito, conforme já apurado.
CONCLUSÃO
20.	Em face da análise promovida na seção "Exame Técnico", verifica-se que o município de Riachão do Poço/PB não observou o prazo fixado pelo Acórdão 5440/2020-TCU-Primeira Câmara, para recolher a dívida informada, diante do que deverá ter suas contas julgadas irregulares, com a condenação ao pagamento do débito apurado. Por fim, os demais arrolados no processo já tiveram o julgamento das suas contas, conforme verifica-se no item 9.8, do mencionado acórdão.
PROPOSTA DE ENCAMINHAMENTO
21.	Ante o exposto, submetemos os autos à consideração das instâncias competentes para apreciação e adoção das seguintes providências:
	a) rejeitar os novos elementos de defesa apresentados pelo município de Riachão do Poço/PB;
b) julgar irregulares as contas do município de Riachão do Poço/PB (CNPJ 01.612.366/0001-84) , nos termos dos arts. 1º, inciso I, 16, inciso III, alínea "b", da Lei 8.443/1992, c/c os 19 e 23, inciso III, da mesma Lei, condenando-o ao pagamento das importâncias a seguir especificadas, atualizadas monetariamente e acrescidas dos juros de mora, calculadas a partir das datas discriminadas até a data da efetiva quitação do débito, fixandolhe o prazo de 15 (quinze) dias, para que comprove, perante o Tribunal, o recolhimento das referidas quantias, ao Fundo Nacional de Saúde, nos termos do art. 23, inciso III, alínea "a", da citada lei, c/c o art. 214, inciso III, alínea "a", do Regimento Interno do TCU:
	VALOR ORIGINAL DO DÉBITO (R$) 
	DATA DE OCORRÊNCIA

	1.801,65
	11/1/2012

	6.000,00
	16/1/2012

	6.465,82
	24/2/2012

	26.000,00
	2/3/2012

	9.680,31
	12/3/2012

	4.101,27
	21/3/2012

	9.680,31
	3/4/2012

	3.000,00
	4/4/2012

	9.998,51
	11/4/2012

	20.000,00
	12/4/2012

	3.362,02
	18/4/2012

	10.000,00
	3/5/2012

	1.156,32
	30/5/2012

	c) autorizar, desde logo, nos termos do art. 28, inciso II, da Lei 8.443/1992, c/c o art. 219, inciso II, do RI/TCU, a cobrança judicial das dívidas, caso não atendida a notificação;
	d) autorizar, desde logo, com fundamento no art. 26, da Lei 8.443/1992, c/c o art. 217, do Regimento Interno do TCU, caso seja do interesse do responsável, o parcelamento da dívida em até 36 parcelas, incidindo, sobre cada uma, os encargos legais devidos, sem prejuízo de alertá-lo de que, caso opte por essa forma de pagamento, a falta de comprovação do recolhimento de qualquer parcela implicará o vencimento antecipado do saldo devedor, nos termos do art. 26, parágrafo único, e 59, da Lei 8.443/1992, c/c o art. 217, § 2º, do Regimento Interno do TCU; e
	e) encaminhar cópia da deliberação ao Procurador-Chefe da Procuradoria da República no Estado da Paraíba, nos termos do § 3º do art. 16 da Lei 8.443/1992, c/c o § 7º do art. 209 do Regimento Interno do TCU, para adoção das medidas cabíveis; e comunicar-lhe que, o relatório e o voto que a fundamentam, podem ser acessados por meio do endereço eletrônico www.tcu.gov.br/acordaos, e que, caso haja interesse, o Tribunal pode enviar-lhe cópia, desses documentos, sem qualquer custo."
10.	O corpo diretivo da unidade técnica e o Ministério Público junto ao TCU aquiesceram ao aludido encaminhamento.
	É o relatório.

não há.

Procurador Rodrigo Medeiros de Lima.

TOMADA DE CONTAS ESPECIAL. DESVIO DE FINALIDADE/OBJETO NA UTILIZAÇÃO DE RECURSOS DO SUS. CITAÇÃO E AUDIÊNCIA. ALEGAÇÕES DE DEFESA E RAZÕES DE JUSTIFICATIVAS INSUFICIENTES PARA ELIDIR A IRREGULARIDADE. CONTAS IRREGULARES DO GESTOR COM APLICAÇAO DE MULTA. FIXAÇÃO DE NOVO E IMPRORROGÁVEL PRAZO PARA QUE O MUNICÍPIO RECOLHA OS RECURSOS AO FUNDO MUNICIPAL DE SAÚDE. EVIDÊNCIAS APRESENTADAS PELO MUNICÍPIO RECEBIDAS COMO ELEMENTOS ADICIONAIS DE DEFESA. NÃO PAGAMENTO DO DÉBITO E NÃO ELISÃO DA IRREGULARIDADE. CONTAS IRREGULARES, COM IMPUTAÇÃO DE DÉBITO AO MUNICÍPIO.

TOMADA DE CONTAS ESPECIAL (TCE)

Secretaria de Controle Externo de Tomada de Contas Especial (SecexTCE).

Cuidam os autos de tomada de contas especial instaurada pelo Fundo Nacional de Saúde (FNS/MS) , em razão da impugnação parcial de despesas dos recursos repassados por meio do Sistema Único de Saúde/SUS à Prefeitura Municipal de Riachão do Poço/PB, em 2012.
2.	Por meio de auditoria efetivada pelo Departamento Nacional de Auditoria do SUS (Denasus) , de 15/10/2012 a 19/10/2012, foram constatados pagamentos indevidos de despesas no valor de R$ 220.057,35 relativos aos Blocos de Atenção Básica - PAB Fixo e Variável e de Assistência Farmacêutica - Componente Básico de Assistência Farmacêutica. 
3.	Submetidos os autos a esta Corte de Contas, autorizei a realização de citação da Sra. Maria Auxiliadora Dias do Rêgo, à época Prefeita de Riachão do Poço/PB, devido à "transferência de recursos oriundos do Fundo Nacional de Saúde para o pagamento de fornecedores sem a existência de comprovação documental, conforme apurado pela auditoria do Denasus (constatação 231010 do Relatório de Auditoria do Denasus nº 12.276) ".
4.	No mesmo ato, determinei a audiência da responsável por irregularidades diversas na condução dos programas listados no item 2 supra.
5.	A então denominada Secex/SE analisou as respostas encaminhadas pela Sra. Maria Auxiliadora Dias do Rêgo e propôs o acolhimento parcial das alegações de defesa e o acatamento integral das razões de justificativa.
6.	Em relação à utilização indevida dos valores dos recursos do Fundo Municipal de Saúde, o auditor encarregado da instrução entendeu que houve desvio de finalidade/objeto, razão pela qual propôs a citação do município e a realização de nova audiência à Sra. Maria Auxiliadora Dias do Rêgo, nos seguintes termos, acatados por mim em novo despacho:
a)	Citação: "Uso de recursos oriundos do Fundo Nacional de Saúde para pagamentos em desvio de objeto/finalidade, conforme apurado pela auditoria do Denasus (constatação 231010 do Relatório de Auditoria do Denasus nº 12.276) "; e
b)	Audiência: "Pagamentos de recursos oriundos do Fundo Nacional de Saúde em desvio de objeto/finalidade, conforme apurado pela auditoria do Denasus (constatação 231010 do Relatório de Auditoria do Denasus nº 12.276) ".
7.	Diante das respostas apresentadas e dos elementos acostados aos autos, o Tribunal decidiu, por meio do Acórdão 5440/2020-TCU-Primeira Câmara:  
a)	acatar parcialmente as alegações de defesa e as razões de justificativa apresentadas pela Sra. Maria Auxiliadora Dias do Rêgo com relação à citação e à audiência de que tratam os itens 3 e 4 retro, sem aplicação de débito e multa (subitem 9.1) ;
b)	rejeitar as razões de justificativa apresentadas pela responsável em face da audiência de que trata o item 6, letra "b", retro  (subitem 9.2) ; 
c)	julgar irregulares as contas da Sra. Maria Auxiliadora Dias do Rêgo e aplicar-lhe a multa de R$ 30.000,00, com fulcro no art. 58, incisos I e II, da Lei 8.443/1992 (subitens 9.3 e 9.4) ; e
d)	fixar novo e improrrogável prazo de 15 dias, a contar da notificação, para que o Município de Riachão do Poço/PB comprovasse o recolhimento das quantias especificadas aos cofres do Fundo Municipal de Saúde (subitem 9.8) .
8.	Irresignados com esta deliberação, o Município de Riachão do Poço/PB e a Sra. Maria Auxiliadora Dias do Rêgo ingressaram com embargos de declaração, os quais foram conhecidos e rejeitados, nos termos do Acórdão 7979/2020-TCU-Primeira Câmara.
9.	Ainda insatisfeitos, os responsáveis interpuseram recurso de reconsideração, os quais foram apreciados por meio do Acórdão 8413/2021-TCU-Primeira Câmara, com a seguinte parte dispositiva:
"a) não conhecer do recurso de reconsideração interposto pela Prefeitura Municipal de Riachão do Poço/PB, por inexistência de interesse recursal;
b) 	receber os documentos apresentados como elementos complementares de defesa;
c) 	sobrestar o exame do recurso interposto por Maria Auxiliadora Dias do Rêgo até que haja o exaurimento da fase originária do processo;
d) 	encaminhar cópia desta decisão, acompanhada da instrução da unidade técnica, ao recorrente e aos órgãos/entidades interessados; e
e) 	remeter os autos ao relator a quo, para prosseguimento do feito, tendo em vista o item 9.8 do Acórdão 5440/2020-TCU-Primeira Câmara."
10.	Dessa forma, o processo retornou ao relator a quo para o julgamento das contas do Município de Riachão do Poço/PB, após o transcurso do prazo improrrogável de 15 dias, para que ele comprovasse o recolhimento das quantias especificadas aos cofres do Fundo Municipal de Saúde, nos termos do subitem 9.8 do Acórdão 5440/2020-TCU-Primeira Câmara.
11.	A SecexTCE analisou os elementos complementares de defesa, trazidos no recurso de reconsideração suscitado acima e concluiu que eles não inovam em relação aos já contidos nos autos, de sorte que não se mostram aptos a elidir a irregularidade verificada no processo. Por essa razão, alvitrou a rejeição das alegações adicionais e o julgamento das contas da municipalidade pela irregularidade, além da sua condenação pelo débito especificado.
12.	O corpo diretivo da unidade técnica e o Ministério Público junto ao TCU aquiesceram ao aludido encaminhamento.
13.	Feito esse necessário resumo, passo a decidir.
14.	Preliminarmente, registro que não ocorreu a pretensão ressarcitória em relação ao débito imputado ao ente municipal, de acordo com a novel Resolução-TCU 344, de 11 de outubro de 2022.
15.	As irregularidades foram reveladas em auditoria realizada pelo Departamento Nacional de Auditoria do SUS (Denasus) , de 15/10/2012 a 19/10/2012. Em 16/4/2014, a Sra. Maria Auxiliadora Dias do Rêgo, à época Prefeita de Riachão do Poço/PB, foi notificada a respeito da instauração da tomada de contas especial pelo Fundo Nacional de Saúde. O relatório de tomada de contas especial foi expedido pelo aludido órgão em 10/11/2016. 
16.	No âmbito desta Corte de Contas, foram elaboradas as instruções datadas de 19/3/2018 e 27/4/2018, visando o saneamento do processo. A citação do Município de Riachão do Poço/PB foi autorizada em 14/9/2018 e o Tribunal decidiu abrir novo e improrrogável prazo para que a municipalidade devolvesse o débito, em decisão proferida em 12/5/2020.
17.	Com isso, verifico que houve várias causas interruptivas para a contagem do prazo prescricional, de sorte que não houve nem o transcurso do prazo quinquenal nem a incidência da prescrição intercorrente, nos termos da Resolução-TCU 344/2022.
18.	Quanto ao mérito, manifesto-me de acordo com a análise e o encaminhamento propostos.
19.	No caso, restou configurada a transferência de recursos da conta específica do PAB para uma conta do Fundo de Participação do Município, que englobava o pagamento de diversas despesas do município que em nada se relacionavam às finalidades do Programa de Atenção Básica. 
20.	Embora a municipalidade afirme que tais transferências serviram para custear folhas de pagamento e a restituição do INSS patronal referentes a servidores da área de saúde, os documentos anexados à peça 16 e os extratos juntados às peças 109 a 117 não permitem comprovar, de forma inequívoca, que tais valores foram destinados à finalidade declarada. 
21.	Sendo assim, diante da impossibilidade de se aferir o nexo de causalidade entre as despesas ditas como realizadas e os recursos transferidos, entendo que os elementos complementares não são idôneos para alterar o juízo formado no Acórdão 5440/2020-TCU-Primeira Câmara. 
22.	Portanto, cabe o julgamento das contas do município pela irregularidade e sua condenação em débito, tendo em vista a não devolução da quantia fixada no referido decisum.
23.	Diante de todo o exposto, VOTO por que seja adotada a deliberação que ora submeto a este Colegiado.
TCU, Sala das Sessões, em 6 de dezembro de 2022.
BENJAMIN ZYMLER 
Relator